【裁判字號】    89,上訴,3245
【裁判日期】    900322
【裁判案由】    殺人未遂
【裁判全文】
臺灣高等法院刑事判決                          八十九年度上訴字第三二四五號
    上  訴  人  臺灣桃園地方法院檢察署檢察官
    被      告  乙○○
                丁○○
    指定辯護人  本院甲○
右上訴人因被告殺人未遂案件，不服臺灣桃園地方法院八十九年度訴更字第三號，中
華民國八十九年七月二十四日第一審判決（起訴案號：臺灣桃園地方法院檢察署八十
八年度偵字第三三二三號）提起上訴，本院判決如左：
    主  文
原判決撤銷，發回臺灣桃園地方法院。
    理  由
一、公訴意旨略以：被告乙○○與告訴人丙○○係兄弟，因經營醫院及醫院財務之事
    均由丙○○處理，致被告乙○○對丙○○積怨甚深，竟思除丙○○而後快之，乃
    於民國（下同）八十八年二月十一日十九時三十分許，邀同素來知悉其兄弟二人
    間素怨之被告丁○○，基於共同殺人之犯意，由被告乙○○先至正於桃園縣龜山
    鄉○○路○段九五六號九樓向正在該處釘地板之丙○○謊稱，該址三樓Ｘ光暗房
    內洗片機故障，要丙○○前去查看，丙○○不疑有他，乃偕同被告乙○○同至三
    樓，二人甫達三樓，由丙○○先行進入暗房，被告乙○○隨即以預藏之繩索勒住
    丙○○脖子，欲勒斃丙○○，丙○○驚恐奮力掙扎，並仰頭竟發現係被告乙○○
    勒住其頸部，被告乙○○見事蹟敗露，乃對先行業藏匿於暗房內之被告丁○○稱
    「快點」，被告丁○○聞言立即持電擊棒朝丙○○心臟電擊，丙○○見狀奮力反
    抗並掙脫繩索，且大聲呼救，被告乙○○又將丙○○壓倒在地，同時掩住丙○○
    口鼻，又向被告丁○○稱「電不到再電」等語，丙○○趁隙用力以口咬住被告乙○○手指，被告乙○○因不耐疼痛而鬆開手，丙○○見狀欲脫逃，被告乙○○又
    自後拉住丙○○腳腿部致丙○○因而跌倒，被告丁○○旋上前再以電擊棒電擊丙○○心臟，欲置丙○○於死，此時醫師吳俊雄及被告乙○○之妻何佩玲因聞丙○○呼救聲上樓查看進入該處，何佩玲見狀即要求被告乙○○立刻鬆手起身，並阻
    止被告丁○○，丙○○始幸免於難。案經桃園縣警察局龜山分局報告偵辦，因認
    被告乙○○、丁○○涉係犯刑法第二百七十一條第二項之罪嫌云云。
二、檢察官上訴意旨略以被害人丙○○與被告乙○○係親生兄弟，共同經營醫院，被
    告夥同丁○○先行埋伏於ｘ光暗房內，再由乙○○以該處洗片機故障為由，引誘
    被害人丙○○至該處，再由乙○○以預藏繩索勒住被害人脖子，再由被告丁○○
    持電擊棒欲電擊被害人心臟，足見被告二人殺意甚堅，而非僅意在傷害被害人，
    雖事後被害人亦稱勒住頸部未達其所述三分鐘之久，但觀被害人突然遇襲，其內
    心認遭侵害之時間與實際時間較長，亦屬事理之常，豈可以此逆推被告勒住被害
    人脖子未達使被害人腦部缺氧十秒鐘而認無殺人犯意，否則殺人未遂之犯罪態樣
    豈有成立之可能，本件雖被害人念及骨肉親情而不為追究，但無減損被告二人犯
    行等語。
三、原審法院以被告乙○○坦承有以紗布條強勒告訴人丙○○頸部，被告丁○○亦坦
    承事先與乙○○基於犯意聯絡躲藏在三樓暗房室，並以其所有電擊器電擊丙○○
    ，然因丙○○掙脫而未電到等語，核與丙○○於警訊時及偵查中指訴之情節相符
    ，而丙○○並因此受有頸部勒痕六乘一公分、左大、小腿擦挫傷三乘三公分、下
    唇擦傷四乘一公分、右前臂擦挫傷二乘二公分等傷害，有仁義醫院出具診斷證明
    書一紙附卷可稽，告訴人丙○○前開指訴固非無稽。惟按刑法上殺人罪與傷害罪
    之區別，以加害人有無殺意為斷，被害人受傷之多寡，及是否為致命部位，有時
    雖可藉為認定有無殺意心證，然究不能據為絕對標準。查被告乙○○與告訴人丙○○為兄弟關係，原屬同根生，而被告丁○○與丙○○為朋友關係，丁○○僅是
    為乙○○助拳，三人原無深仇大恨，丙○○於警訊時指訴乙○○欲殺害其之理由
    ，係因家族所經營之仁義醫院管理權向由丙○○負責，乙○○企思取而代之而引
    發殺機，而乙○○於警訊時供承其欲「教訓」丙○○之原因係因丙○○處事不公
    、薪水少發、久未調薪及所得稅以少報多等，然究不論係丙○○所言因醫院管理
    權之爭奪，抑或是乙○○所稱薪資所得稅問題所生之爭執，均係財務上之紛爭，
    似無積怨至必須以殺人為解決問題之方法，且果若係因醫院管理權之爭奪而引發
    乙○○殺機，縱丙○○果為乙○○殺害，然乙○○亦必將面對刑事之追訴，又有
    何實益，雖至愚亦不至此，乙○○、丁○○應無殺害丙○○之動機，另告訴人丙○○於事發後，同日二十三時五十分於製作警訊筆錄時，或因突遭此鉅變，斯時
    情緒未撫，憤恨難消，所為之指訴或免誇大而未符真實，依丙○○於警訊時指稱
    當時被告乙○○以紗布條勒住其頸部大約有三分鐘之久，惟按人之腦部如因外力
    作用，致血液停留而造成腦部缺氣達十秒鐘以上時，即會陷入昏迷，已據證人即
    仁義醫院院長吳俊雄醫師到庭結證在卷，依事件發生當時丙○○雖經乙○○以紗
    布條勒住頸部，惟當時丙○○尚有能力掙脫，並且大呼救命，顯然若非乙○○未
    緊勒丙○○頸部，而阻斷其血液流通，即是乙○○緊勒之時間未逾十秒鐘以上；
    再勒痕之深淺，依個人體質及出血傾向而有不同，亦據證人吳俊雄證述在卷，丙○○因乙○○以紗布條勒住其頸部，雖受有六乘一公分之勒痕，有卷存診斷書及
    照片可稽，惟乙○○以紗布條勒住丙○○頸部時，「因當時非常用力」，然於丙○○大喊救命時，即自行鬆手，並改以手摀住丙○○之口、鼻，丙○○並趁勢以
    口咬傷乙○○之手指，分據乙○○、丙○○供訴明確，因此尚不能以丙○○頸部
    有六乘一公分之傷痕，即得證明乙○○係長時間緊勒丙○○頸部，而得據以推論
    乙○○有致丙○○於死之決心。事發現場係位於仁義醫院三樓暗房室，丙○○依
    乙○○之請，由九樓下到三樓暗房室，當時係由丙○○走在前面，乙○○緊跟其
    後，如乙○○確有殺丙○○之意，自可趁此機會以預藏之利器刺擊丙○○人身或
    以重物重擊其頭部，均可立時使丙○○無反抗餘地而立時斃命，遂其目的，乙○○何須選擇以紗布條勒頸部此種費力又不確定之方式為之；扣案電擊器一支，「
    經檢測性能良好，係一種高電壓、低電流設計之裝備，一般人受電擊一至二秒鐘
    ，會產生痛苦暨短暫痳痺而暫時喪失平衡與抵抗力，或產生眩惑暫時無法動彈等
    狀況，且電擊器於正常狀況下使用，即使觸擊頭部或心臟部位亦無有礙生命安全
    及造成對身體永久性暨不可恢復之傷害，惟如對象係心臟疾病患者（如心律不整
    等）應特別注意觀察需否送醫。」，已據本件審理時，再次送請法務部調查局鑑
    驗，有該鑑定機關（八九）陸（三）字第八九０三四八三七號通知書一紙附卷可
    參，坊間均以電擊器作為保全、防身之器具，其目的即係藉由高電壓、低電流之
    電擊，雖對人之生命無礙，然卻能使侵害者因此短暫失去反應能力，此為公眾週
    知之事實，被告乙○○既為醫療從業人員，對此當知之甚詳，則被告乙○○、丁○○欲以此電擊器電擊丙○○，使丙○○因電擊產生痛苦、痳痺、眩惑等不適，
    而達到「教訓」丙○○之目的，即非無可能。又乙○○與丙○○二人，其後於三
    樓暗房室走廊扭打時，丙○○臉上及身上所受之傷害係因於掙脫及扭打過程中碰
    觸房門所造成，已據丙○○陳述明確，而其二人嗣經聞訊趕來之吳俊雄、何佩玲
    勸阻後，即立即罷手並各自離開，亦據證人吳俊雄、何佩玲證述在卷，似此情狀
    與常人打架經人勸阻後之反應並無二致，益徵乙○○與丙○○二人當時並非浴死
    搏鬥，甚為明顯；綜此上情，被告乙○○、丁○○辯稱渠等僅係為教訓丙○○，
    並無殺丙○○之意，應可採信。此外，復查無其他積極證據足資證明被告乙○○
    、丁○○確有著手殺人犯行，自屬不能證明被告乙○○、丁○○有殺人未遂犯行
    。惟被告乙○○、丁○○確有於如事實欄所載時、地傷害被害人之犯行已堪認定
    ，核其二人均應係犯刑法第二百七十七條第一項之傷害罪。按告訴乃論之罪，告
    訴人於第一審辯論終結前得撤回其告訴，又告訴經撤回者，法院應諭知不受理之
    判決，刑事訴訟法第二百三十八條第一項、第三百零三條第三款定有明文。被告
    乙○○、丁○○所犯刑法第二百七十七條第一項之傷害罪，依同法第二百八十七
    條前段之規定，須告訴乃論。茲據告訴人丙○○於本院前審審理期間當庭撤回告
    訴，揆諸前開法律之規定，應諭知不受理之判決等，固非無見，然查刑法上殺人
    罪與傷害罪之區別，應視加害人有無殺意為斷，被害人所受之傷害程度，雖不能
    據為認定有無殺意之唯一標準，但加害人之下手情形如何，於審究犯意方面，仍
    不失為重要參考資料，又按頸部為人身要害，如以手或器物緊勒，足以致人於死
    ，乃眾人所週知，且亦為被告所明知，本件被告乙○○以預藏之紗布勒住被害人
    丙○○之脖子時，被告丁○○即用電擊棒往丙○○身上電，丙○○掙脫逃出暗房
    倒地，丁○○再追出續用電擊棒往其身上電等情，分據被告乙○○、丁○○於警
    訊中坦承不諱（見偵查卷第五頁反面第八行以下、第十一頁正面第八行以下），
    且被告乙○○事先找被告丁○○預謀對丙○○下手，被告二人既事先準備紗布、
    電擊棒，其中一人又先躲在暗房，而乙○○騙丙○○至暗房時，即以紗布條勒著
    丙○○的脖子，同時事先躲在暗房內之丁○○就用電擊捧往丙○○身上電擊，足
    見丁○○係以電擊捧要使被害人失去抵抗能力（並非以電擊捧要直接電死被害人
    ，例外情形時才會直接電死人，其應是配合共犯之勒頸），以配合共犯乙○○之
    以紗布條勒著丙○○的脖子，且告訴人丙○○於檢察官偵查時仍一再指訴被告二
    人有殺人之犯意，故告其二人殺人未遂，丙○○於檢察官偵查時亦說明當時之經
    過為「八十八年二月十一日晚上七點許，在龜山鄉○○路○段九五六號九樓仁義
    醫院釘地板，乙○○就上樓說三樓洗片機故障，要我下去查看，我們就一同到三
    樓，踏入暗房就有一條繩子（應為紗布）勒住我脖子，掙扎間發現是我弟弟，之
    後（我弟弟）有說了一句快點，接著丁○○以電擊捧電我心臟，我就反抗用手掙
    脫繩子，才能呼吸，我並有喊救命，然後掙脫後他又隨即把我壓倒在地，並掩我
    口鼻並說電不到再電，命丁○○再以電擊棒擊我，我就用力以嘴咬他手指，他因
    痛鬆開，我想乘隙逃脫，他又自後拉住我腳使我跌倒，蕭（瑞西）又上前要電我
    ，此時正好吳俊雄與何佩玲進入，丁○○就跑掉，乙○○仍壓我，何（佩玲）就
    要求乙○○起身，我才掙脫起身」，足見當時若非丙○○反抗以手掙脫繩子，才
    能呼吸，並以嘴咬被告之手指（可見非被告自動鬆手），且有喊救命致吳俊雄與
    何佩玲聽到而前往一探究竟，其抗拒得宜，救了自己一命，再觀之被告持紗布猛
    勒告訴人頸部，造成告訴人頸部勒痕達六乘一公分之深痕，被告乙○○坦稱：「
    因當時我非常用力所致」，告訴人亦指述：「大約勒著我脖子三分鐘」（此三分
    鐘應含抗拒掙脫等之時間，非一直勒住脖子之時間），則被告持預藏之紗布緊勒
    告訴人之脖子，以此致命之方法為之（尚難輕言僅為教訓被害人），其足以戕害
    人之生命，顯為被告二人所知悉，而其二人何以對被害人之頸部要害為之？何以
    下手如此之猛，均須詳予調查清楚，從上觀之，被告二人是否確無殺人之犯意，
    尚非無疑，是檢察官前揭之上訴，為有理由，應由本院將原審判決撤銷，將案件
    發回原審法院更為審理。
據上論斷，應依刑事訴訟法第三百六十九條第一項但書判決如主文。
本案經檢察官彭坤業到庭執行職務。
中    華    民    國      九十    年        三      月        二十二    日
                            臺灣高等法院刑事第四庭
                                審判長法  官  蔡  永  昌
                                      法  官  陳  榮  和
  法  官  許  宗  和
右正本證明與原本無異。
如不服本判決應於收受送達後十日內向本院提出上訴書狀，其未敘述上訴之理由者並
得於提起上訴後十日內向本院補提理由書（均須按他造當事人之人數附繕本）。
                                      書記官  廖  艷  莉
中    華    民    國     九十     年       三       月       二十七     日


司法院資訊處製作；財團法人民間司法改革基金會備份。
